【裁判字號】    97,上易,1371
【裁判日期】    970711
【裁判案由】    詐欺
【裁判全文】
臺灣高等法院刑事判決                97年度上易字第1371號
上  訴  人  臺灣臺北地方法院檢察署檢察官
被      告  丙○○
上列上訴人因被告詐欺案件，不服臺灣臺北地方法院97年度易緝
字第14號，中華民國97年5月7日第一審判決（起訴案號：臺灣臺
北地方法院檢察署85年度偵字第7797號），提起上訴，本院判決
如下：
    主  文
上訴駁回。
    理  由
一、公訴意旨略以：被告丙○○意圖為自己不法之所有，基於概
    括之犯意，於民國83年12月28日，佯以投資需款為由，向甲
    ○○借款新臺幣（下同）209,000元，並允諾於84年2月10日
    還清，並簽發面額各為104,500元、到期日均為84年2月10日
    之本票予甲○○，使甲○○不疑而借予。被告丙○○復於84
    年1月26日再以相同理由向甲○○借款2,665,000元，並允諾
    於84年2月17日先償還15,000元，84年2月25日並全部還清，
    甲○○再度如數借予，被告丙○○則開立84年2月17日、84
    年2月25日到期、面額分別為15,000元及2,650,000元之本票
    予甲○○，嗣丙○○於取得上開款項後，避不見面，甲○○
    始知受騙。因認被告丙○○涉犯刑法第339條第1項之詐欺取
    財罪嫌等語。
二、按犯罪事實應依證據認定之，無證據不得認定其犯罪事實。
    又不能證明被告犯罪者，應諭知無罪之判決，刑事訴訟法第
    154條第2項、第301條第1項分別定有明文。再按，事實之認
    定，應憑證據，如未能發現相當證據，或證據不足以證明，
    自不能以推測或擬制之方法，為裁判基礎；且認定不利於被
    告之事實須依積極證據，苟積極證據不足為不利於被告事實
    之認定時，即應為有利於被告之認定；另認定犯罪事實所憑
    之證據，雖不以直接證據為限，間接證據亦包括在內，然無
    論直接證據或間接證據，其為訴訟上之證明，須於通常一般
    之人均不致有所懷疑，而得確信其為真實之程度者，始得據
    之為有罪之認定，倘其證明尚未達到此一程度，而有合理之
    懷疑存在，無從使事實審法院得有罪之確信時，即應由法院
    為諭知被告無罪之判決（最高法院40年台上字第86號、30年
    上字第816號、76年台上字第4986號判例參照）。再刑法第3
    39條第1項詐欺罪之成立，須意圖為自己不法之所有，以詐
    術使人將本人或第三人之物交付為要件，所謂以詐術使人交
    付，必須被詐欺人因其詐術而陷於錯誤，若其所用方法，不
    能認為詐術，亦不致使人陷於錯誤，即不構成該罪，最高法
    院亦著有46年台上字第260號判例可資參照。即刑法詐欺取
    財罪之成立，以行為人自始基於為自己或第三人不法所有之
    意圖，以詐術使人交付財物，始能構成；至於民事債務當事
    人間，有未依債之本旨履行給付者，在一般社會經驗上原因
    非一，或因不可歸責之事由而不能給付，或因合法主張抗辯
    而拒絕給付，或因財產、信用狀況緊縮而無力給付，甚至債
    之關係成立後，始行惡意遲延給付，皆有可能，非必出於自
    始無意給付之財產犯罪一端；是若無足以證明其在債之關係
    發生時，自始即具有不法所有意圖之積極證據，亦僅能令負
    民事債務不履行之責任，要難以單純債務不履行之狀態，即
    推定被告自始即有不法所有意圖之詐欺犯意。
三、本件公訴人認被告丙○○涉犯詐欺取財罪嫌，無非以告訴人
    甲○○之指述、本票影本等為據。訊據被告丙○○固不諱言
    與甲○○曾為男女朋友關係，惟否認有何詐欺取財之犯行，
    辯稱：甲○○說要開餐廳，因而開票給甲○○去借款。日期
    為84年2月10日之本票係伊簽發，但是84年2月17日、84年2
    月25日之本票都不是伊寫的，本票上面印文也不是伊蓋的，
    沒有向甲○○借錢等語。經查：
（一）證人即告訴人甲○○或證稱：與被告曾有金錢往來，被告
      係以周轉為由，向伊借款10,000元，並已返還，後來又以
      治療牙齒為由，借款200,000元，並簽立本票作為擔保等
      語（原審卷第77頁背面、第78頁），或稱：200,000元係
      以投資進口香煙為由借款等語（原審卷第80頁），有關此
      部分借款事由，前後不一，顯有瑕疵，尚難輕信，何況，
      其告訴狀指稱：被告簽發到期日為84年2月17日、84年2月
      25日，票號分別為THNO033276號、TSNO272561號之本票2
      紙，向伊借款二百六十餘萬元（偵卷第1頁背面），惟被
      告否認有簽發上開票據，證人甲○○遂於原審證稱：85年
      度偵字第7797號卷第8頁這二張是他借的時候，他在車上
      跟我起爭執，要他簽本票，他不簽，所以我就自己寫下面
      那張本票等語（原審卷第80頁背面），顯然又與告訴狀所
      載：被告簽發二張本票等情不同，亦有瑕疵可指，告訴人
      甲○○前後指訴不一，實難遽信。
（二）告訴人甲○○指稱：被告以投資事業為幌詐財乙節，然觀
      諸證人即甲○○之子乙○○於原審證稱：大約民國八十三
      年、八十四年間。我母親跟被告交往，當時我們有跟錢莊
      借錢，後來把房子賣掉，是透過代書賣的。大概知道他是
      做進出口生意，我記得是香煙之類的。中間我母親曾經要
      我去運香煙，但是我沒有答應，她說幫助朋友，認為這個
      錢很快就賺回來，因為她跟這個朋友很熟，不用擔心不會
      還等語（原審卷第81頁背面至83頁），核與證人甲○○證
      稱，被告係從事進口香煙買賣事業等語相符，倘告訴人僅
      係借錢予被告，何需參與運送香菸？則被告與證人甲○○
      似為共同從事私煙生意，再縱認係證人甲○○借款予被告
      ，惟確有從事香菸生意，並非虛捏，不能認係詐術，且亦
      無證據證明被告有何誇大資力、假冒名義或其他詐偽方式
      ，向證人甲○○借貸，於客觀上已難認有何施用詐術之情
      況。
（三）告訴人指稱：係借款予被告，被告迄今不還，且主張未借
      款，足認主觀上有不法意圖乙節，然觀諸臺北縣汐止市○
      ○段社后頂小段57之25地號土地、4479建號建物（門牌：
      臺北縣汐止市○○○街94巷1號）登記簿謄本、登記案件影
      本所載：證人甲○○於84年3月7日提出申請，將上開房地
      所有權移轉登記予高小蘭，上開房地於未移轉登記前，證
      人甲○○並於84年1月24日，以甲○○為設定人，並記載
      債務人為被告及甲○○，權利人為范光鎮，原因發生日為
      84年1月23日，設定本金最高限額318萬元之最高限額抵押
      權等情（原審卷第91至93頁、第110頁），顯然係以被告
      與證人甲○○為債務人，衡情，當係其二人共同向他人借
      貸，而以告訴人之房地抵押，惟其二人間民事關係，參酌
      上開證人乙○○所述，或為合夥，非必然僅有借貸一途，
      則被告否認借貸關係，無非民事關係糾葛，尚難遽認案發
      伊始，有何不法所有之意圖。
四、綜上，難認被告於客觀上有何施用詐術之行為，主觀上有何
    為自己不法所有之意圖，縱事後未能如期返還，當屬民事債
    務不履行，而為民事糾葛。公訴人所提之證據，無從使本院
    獲致被告有罪之確信，此外，查無其他積極證據足資證明被
    告有何公訴人所指詐欺取財犯行，此部分之犯罪即屬不能證
    明，揆諸前開法條、判例，應諭知被告無罪。
五、原審同此認定，諭知被告無罪，核無不合，檢察官上訴意旨
    略以：被告迄今猶否認借貸，足認其自始即有不法所有意圖
    ，請撤銷原判決等語，然查：有關被告與告訴人間之民事糾
    葛，尚與刑法上詐欺取財之要件有間，已如前述，難認上訴
    有理由， 應予駁回。
據上論斷，應依刑事訴訟法第三百六十八條，判決如主文。
本案經檢察官姜貴昌到庭執行職務。
中    華    民    國    97    年    7     月    11    日
                  刑事第十八庭審判長法  官  吳鴻章
                                    法  官  陳健順
                                    法  官  周政達
以上正本證明與原本無異。
不得上訴。
                                    書記官  莊昭樹
中    華    民    國    97    年    7     月    11    日


司法院資訊處製作；財團法人民間司法改革基金會備份。
